【裁判字號】    95,上易,1851
【裁判日期】    951214
【裁判案由】    侵占
【裁判全文】
臺灣高等法院刑事判決                95年度上易字第1851號
上  訴  人  臺灣板橋地方法院檢察署檢察官
被      告  乙○○
上列上訴人因被告侵占案件，不服臺灣板橋地方法院95年度易字
第487號，中華民國95年6月7日第一審判決（起訴案號：臺灣板
橋地方法院檢察署94年度偵字第6557號），提起上訴，本院判決
如下：
    主  文
上訴駁回。
    理  由
一、本案經本院審理結果，認第一審判決對被告乙○○為無罪之
    諭知，核無不當，應予維持，並引用第一審判決書記載之證
    據及理由（如附件）。
二、檢察官上訴意旨以：原審諭知被告無罪，固屬卓見。惟本件
    檢察官起訴書記載係「被告於93年5月間離職時，將內載公
    司輔導學生姓名年籍資料之文件，予以侵占入己。」，是本
    件起訴書已特定是記載學生姓名年籍資料之「文件」，此為
    告訴人所指控，並為被告於檢察官訊問「出生明細依何資料
    打的？」時，被告答「之前公司出事時我不小心帶走，因資
    料很舊我再打一次」所陳明。按被告原居受雇人職務上製作
    之學生資料文件，為被告於職務上，利用欣悅意管理顧問有
    限公司（下簡稱欣悅意公司）文書行政人員提供之學生資訊
    磁碟或影印本，以公司之電腦、紙張、文具，在工作上所製
    作，內容為學生之基本年籍資料，具有公司之資訊財產價值
    ，原為被告平日轉導工作與學生聯繫所用，亦即被告成為欣
    悅意公司手足所製作、使用，其財產權自應歸屬於欣悅意公
    司，以維護欣悅意公司之權益。被告雖不小心帶走，但自其
    發現時而有重新繕打之意圖時，即為本件犯意所生之時。原
    起訴檢察官以扣案記載有學生資料封面有「生日快樂本」為
    證，係證明被告確有重新繕打之成果，非指同一事項，否則
    起訴書為何不載明被告侵占「生日快樂本」；而告訴人於94
    年度他字第4473號告訴狀已陳明被告所持有之同學出生明細
    表容幾與告訴人原有之學生生日資料相同，亦說明告訴人非
    指控此扣案物之「生日快樂本」。原審容有誤解，請撤銷原
    判決，就被告另為適當之判決云云。
三、訊據被告矢口否認有何業務侵占犯行，而檢察官據以上訴之
    理由，無非以為被告於接受檢察官訊問時自承「之前公司出
    事時我不小心帶走，因資料很舊我再打一次」等語（見94年
    度偵字第6557號卷第46頁），及有「生日快樂本」扣案為據
    。
四、經查：
  (1)按「刑法上之侵占罪，係以侵占自己持有他人之物為要件，
    所謂他人之物，乃指有形之動產、不動產而言，並不包括無
    形之權利在內，單純之權利不得為侵占之客體。」、「行為
    雖適合於犯罪構成要件之規定，但如無實質之違法性時，仍
    難成立犯罪。本件上訴人擅用他人之空白信紙一張，雖其行
    為適合刑法第335條第1項之侵占罪構成要件，但該信紙1張
    所值無幾，其侵害之法益及行為均極輕微，在一般社會倫理
    觀念上尚難認有科以刑罰之必要。且此項行為，不予追訴處
    罰，亦不違反社會共同生活之法律秩序，自得視為無實質之
    違法性，而不應繩之以法。」，業經最高法院分別著有71年
    台上字第2304號及74年台上字第4225號判例要旨可參。
  (2)被告除於偵查中自承「之前公司出事時我不小心帶走，資料
    很舊我再打一次」等語外，於本院行準備程序時又自承「（
    你以前你說你帶走告訴人公司的資料，是指帶什麼東西？）
    就是一些便條紙（屬公司的便條紙）就是例如學生的手機號
    碼，學生的私事，我寫在便條紙上面，離開公司時帶走。」
    、「（你帶走幾張便條紙）？就壹張。」、「（那張便條紙
    現在還在？）已經不在。」等語（見本院95年9月28日準備
    程序筆錄），而扣案之「生日快樂本」上確有欣悅意公司所
    有之學生資料，此據被告及檢察官不爭執在案（見原審95年
    度易字第487號卷第18頁），並經欣悅意公司負責人甲○○
    陳述在卷（見原審94年度簡字第5099號卷第31頁），可見被
    告確曾以欣悅意公司所有之1張便條紙，繕打欣悅意公司所
    有之學生資料後，再將該張便條紙帶走無訛。
  (3)雖然欣悅意公司所有之學生資料，就欣悅意公司而言有一定
    之商業價值，然該資料為欣悅意公司無形之資產，並非欣悅
    意公司所有之動產、不動產，亦非刑法第323條所規範之電
    能、熱能等能量，是被告攜走此等資料之行為，自與刑法第
    336條第2項業務侵占罪構成要件不符；另雖然被告曾帶走欣
    悅意公司所有之1張便條紙，但徵之1張便條紙所值無幾，其
    侵害之法益及行為均極輕微，在一般社會倫理觀念上尚難認
    有科以刑罰之必要，自難謂被告攜走1張便條紙之行為，具
    有實質之違法性。
五、綜上，揆諸前開最高法院判例之法理，被告攜走欣悅意公司
    所有1張載有欣悅意公司所有學生資料便條紙之行為，尚難
    論以刑法第336條第2項業務侵占罪。而檢察官所舉事證，既
    無從證明被告確應論以刑法第336條第2項業務侵占罪，此外
    ，復查無其他積極證據足資證明被告有公訴人所指之業務侵
    占犯行，是原審諭知被告無罪，核無違誤，應予維持。檢察
    官上訴意旨略以被告確有業務侵占犯行等語，指摘原判決不
    當，揆諸前開說明，檢察官上訴，非有理由，應予駁回。
六、至於被告攜走之便條紙上載有欣悅意公司所有學生資料，被
    告此部份行為，有無涉有刑法第317條洩漏業務工商秘密罪
    嫌，由於刑法第317條依刑法第319條規定，為告訴乃論之罪
    ，而欣悅意公司提出告訴時，並未涵蓋此罪名（見94年度發
    查字第343號卷第1、2、3、4頁），是本院就此自無審理之
    餘地，附此敘明。
據上論結，應依刑事訴訟法第373條、第368條，判決如主文。
本案經檢察官吳國南到庭執行職務。
中    華    民    國    95    年    12    月    14    日
                  刑事第十六庭審判長法  官  葉騰瑞
                                    法  官  莊明彰
                                    法  官  黃俊明
以上正本證明與原本無異。
不得上訴。
                                    書記官  廖婷璇
中    華    民    國    95    年    12    月    14    日


司法院資訊處製作；財團法人民間司法改革基金會備份。
